臺灣彰化地方法院民事判決　96年度訴字第647號
原　　　告　戊○○
訴訟代理人　國慶律師
被　　　告　冠瑩實業股份有限公司
　　　　　　　　　　　6號
法定代理人　甲○○
上列當事人間請求返還土地事件，本院於民國96年12月5 日言詞
辯論終結，判決如下：
    主  文
原告之訴及其假執行之聲請均駁回。
訴訟費用由原告負擔。
    事實及理由
一、原告主張：坐落彰化市○○段487 地號、地目建、面積294.
    35平方公尺土地（重測前為彰化市○○段大竹小段228 之7
    地號土地，下稱系爭土地）為原告與訴外人丙○○共有，被
    告並無合法權源，竟占有系爭土地蓋有如卷附附圖即彰化縣
    彰化地政事務所民國96年8 月28日土地複丈成果圖所示編號
    A 、面積249.14平方公尺之磚造平房（下稱系爭房屋）使用
    ，原告於96年6 月1 日以存證信函催告被告將系爭房屋拆除
    ，將土地返還，惟未獲被告置理，爰依民法第767 條、第82
    1 條規定，請求被告將系爭房屋拆除將土地返還原告及其他
    共有人並自系爭土地遷出等語。並聲明：被告應將坐落系爭
    土地上如附圖所示系爭房屋拆除，將土地交還原告及共有人
    全體，並應自上開土地遷出；訴訟費用由被告負擔；原告願
    供擔保請准宣告假執行。
二、被告則辯稱：被告公司法定代理人甲○○家父吳灶有感農業
    維艱，遂於63年6 月17日設立被告公司，由老大乙○○擔任
    經理，老二甲○○擔任業務，老四丁○○擔任廠長，並購買
    系爭土地在其上搭建門牌號碼彰化市○○路○ 段74巷16號農
    舍供被告公司無償使用，嗣再由被告公司翻修及擴建廠房，
    然因被告法定代理人與其他三兄弟世居坐落彰化市○○段大
    竹小段225 地號土地（重測後為同段535 地號土地，下稱22
    5 土地）無法容納即將子女成群之四兄弟，吳灶即於53年4
    月6 日安排將來兄弟分家後，由乙○○可分得225 土地前院
    居住使用，甲○○分得225 土地後院居住使用，丙○○、丁○○則分得系爭土地居住使用。63年6 月6 日，吳灶指定丙○○代表系爭土地所有人，與被告公司當時法定代理人李雪
    卿簽訂無償使用系爭土地契約，78年10月12日，被告公司改
    由乙○○擔任法定代理人，遂由乙○○代表被告公司與丙○○訂立繼續使用契約書並作成認證書，以期被告公司永續經
    營。88年4 月3 日吳灶過往後，被告公司繼續使用系爭土地
    致丙○○、丁○○無法進住自用，兄弟四人即協議將乙○○
    分得225 土地前院一半分由丙○○取得；甲○○分得225 土
    地後院一半分由丁○○取得，丁○○嗣又移轉登記予其長子
    吳嘉修所有，亦即225 土地分成四等份，由四兄弟分割繼承
    取得，作為被告公司繼續使用系爭土地之對價，95年5 月間
    丁○○配偶即原告聲稱被告公司須支付原告租金，否則不甘
    罷休，被告法定代理人甲○○委請乙○○主持公道，希望兄
    弟遵守家父吳灶之安排，否則丁○○應將225 土地後院一半
    返還甲○○，糾紛始告平息。詎丁○○竟將系爭土地應有部
    分2 分之1 贈與原告，由原告以所有人地位濫興訴訟，欲使
    被告公司停業，違反先前約定。另系爭土地早於63年6 月6
    日即由共有人無償提供被告公司設廠使用，原告訴請返還土
    地，因十五年不行使而消滅，且原告事先未徵求系爭土地共
    有人丙○○同意，即要排除三十餘年以上之分管契約，要求
    被告公司拆屋還地，顯與民法第767 、821 條規定不符，再
    原告並非善意第三人自應受上開分管契約之拘束，繼續提供
    系爭土地供被告公司使用。綜上，被告公司占用系爭土地係
    有權占有等語，資為抗辯。並聲明：原告之訴及其假執行之
    聲請均駁回。訴訟費用由原告負擔。
三、兩造不爭執事項：
    以下為兩造所不爭執，並有原告提出之公司登記資料查詢、
    土地登記謄本、現場照片、存證信函、中華郵政掛號郵件收
    件回執在卷可稽，且經本院勘驗現場，囑託彰化縣彰化地政
    事務所派員會同兩造測量明確，製有勘驗筆錄、現場略圖及
    複丈成果圖附卷可憑，本院採為判決基礎。
（一）系爭土地為原告與訴外人丙○○共有。
（二）被告占有系爭土地蓋有如卷附附圖所示編號A 、面積249.
      14平方公尺之磚造平房使用。
（三）原告於96年6 月1 日以存證信函催告被告將系爭房屋拆除
      ，將土地返還，惟未獲被告置理。
四、本件經兩造協議簡化整理爭點為被告公司占有系爭土地是否
    有合法權源。
五、得心證之理由：
（一）按以無權占有為原因，請求返還所有物之訴，被告對原告
      就其物有所有權存在之事實無爭執，而僅以非無權占有為
      抗辯者，原告於被告無權占有之事實，無舉證責任。被告
      應就其取得占有，係有正當權源之事實證明之（最高法院
      72年度台上字第1552號、85年度台上字第1120號、88年度
      台上字第116 4 號判決意旨參照）。本件被告辯稱其係有
      權占有，依上開判決意旨，自應由被告負舉證責任。
（二）查，被告辯稱：63年6 月6 日，吳灶指定丙○○代表系爭
      土地所有人，與被告公司當時法定代理人李雪卿簽訂無償
      使用系爭土地契約，78年10月12日，被告公司改由乙○○
      擔任法定代理人，遂由乙○○代表被告公司與丙○○訂立
      繼續使用契約書並作成認證書，以期被告公司永續經營等
      語，固據提出認證書、房地繼續無償提供使用合約書、合
      約書及聲請傳訊證人乙○○、丙○○作證，而證人乙○○
      亦證稱：63年6 月6 日係由丙○○與被告公司簽約無償提
      供系爭土地供被告公司廠房使用，當時有約定係全部使用
      等語；證人丙○○則具結證述：當時父親說伊比較大，由
      伊代表另一共有人即丁○○與被告公司簽約提供系爭土地
      全部供被告公司使用等語在卷，惟證人丙○○證述代表丁○○簽約云云，為丁○○所否認，且房地繼續無償提供使
      用合約書與合約書均係記載：甲方（按指丙○○）同意將
      坐落彰化市○○段大竹小段228 之7 號（即重測後之系爭
      土地）建地、面積276 平方公尺所持分2 分之1 所有權部
      分暨地上建築平房門牌重編彰化市○○路○ 段74巷16號，
      繼續無償提供乙方（按指被告）為公司廠房使用等語，是
      以，丙○○僅係將其所有系爭土地、應有部分2 分之1 提
      供予被告公司無償使用而已，並非將系爭土地全部提供予
      被告公司使用，則被告至多有權使用系爭土地2 分之1 而
      已，實難認定其係有權使用系爭土地全部，故被告前開辯
      解，尚不足以為被告有利之認定。
（三）再查，被告復辯稱：因225 土地無法容納即將子女成群之
      四兄弟，吳灶即於53年4 月6 日安排將來兄弟分家後，由
      乙○○可分得225 土地前院居住使用，甲○○分得225 土
      地後院居住使用，丙○○、丁○○則分得系爭土地居住使
      用。88年4 月3 日吳灶過往後，被告公司繼續使用系爭土
      地致丙○○、丁○○無法進住自用，兄弟四人即協議將乙○○分得225 土地前院一半分由丙○○取得；甲○○分得
      225 土地後院一半分由丁○○取得，丁○○嗣又移轉登記
      予其長子吳嘉修所有，亦即225 土地分成四等份，由四兄
      弟分割繼承取得，作為被告公司繼續使用系爭土地之對價
      等語，業據證人乙○○結證稱：89年間丙○○、丁○○異
      議系爭土地長期提供被告公司使用無法取得自用，因而要
      求乙○○、甲○○讓出225 土地一半予丙○○、丁○○，
      即由四兄弟分別繼承持分4 分之1 所有權，作為被告公司
      繼續使用系爭土地之交換修件，又系爭土地名義上為丙○○、丁○○所有，實際上應係兄弟四人所有，共同提供予
      被告公司使用等語；證人丙○○證稱：父親過世前有說要
      將祖厝所在地（按指225 土地）分給乙○○、甲○○，被
      告公司所在地（按指系爭土地）分給丙○○、丁○○，故
      將系爭土地登記給丙○○、丁○○所有等語在卷，核與記
      載225 土地於88年4 月3 日由乙○○、甲○○、丙○○、
      丁○○分割繼承取得，丁○○部分復於94年1 月10日由丁○○之子吳嘉修取得之土地登記謄本相符，堪認證人乙○○、丙○○前開證詞應為真實而可採信。至證人丁○○雖
      證述：系爭土地與祖厝所在地兩塊土地如何交換之事伊不
      清楚云云，惟其亦自承稱：父親過世後有說到系爭土地與
      祖厝所在地之事，父親說祖厝所在地分給乙○○、甲○○
      ，才將系爭土地登記給丙○○、丁○○等語在卷，而祖厝
      所在地即225 土地於88年4 月3 日由乙○○、甲○○、丙○○、丁○○分割繼承取得，每人應有部分各為4 分之1
      ，丁○○部分復於94年1 月10日由丁○○之子吳嘉修取得
      ，此有上開土地登記謄本可憑，則本應僅取得系爭土地所
      有權之丁○○對其係何因取得本應歸乙○○、甲○○分得
      之225 土地部分所有權焉有不知之理？故證人丁○○前揭
      ：系爭土地與祖厝所在地兩塊土地如何交換之事伊不清楚
      云云，顯係維護原告所為之避就之詞，不足採信。綜上，
      吳灶原係安排由乙○○分得225 土地前院居住使用，甲○○分得225 土地後院居住使用，丙○○、丁○○則分得系
      爭土地居住使用，然因吳灶過往後，被告公司繼續使用系
      爭土地致丙○○、丁○○無法使用，乙○○、甲○○、丙○○、丁○○即協議將乙○○分得225 土地前院一半分由
      丙○○取得；甲○○分得225 土地後院一半分由丁○○取
      得，即225 土地由乙○○、甲○○、丙○○、丁○○各取
      得4 分之1 ，作為被告公司繼續使用系爭土地之對價等事
      實，堪以認定，準此，被告公司使用系爭土地既係乙○○
      、甲○○、丙○○、丁○○協議而來，被告公司占用系爭
      土地自屬有合法權源。而原告係其前手丁○○之配偶，其
      對丁○○與乙○○、甲○○、丙○○有上開協議，當無不
      知之理，自應受該協議之拘束。
六、從而，被告辯稱係有權占用系爭土地，洵屬有據，應可採信
    ，則原告依據民法第767 條、第821 條之規定，請求被告將
    系爭房屋拆除，將土地交還原告及共有人全體，並應自上開
    土地遷出，為無理由，應予駁回。原告之訴既無理由，其假
    執行之聲請，亦失所依附，應併予駁回。
七、兩造其餘攻擊防禦方法，經本院斟酌後，認為均不足以影響
    本件判決結果，爰不一一論列，併此敘明。
結論：本件原告之訴為無理由，依民事訴訟法第78條，判決如主
文。
中　　華　　民　　國　　96　　年　　12　　月　　12　　日
                  民事第一庭    法　官　游秀雯
以上正本係照原本作成。
如對判決上訴，應於判決送達後20日內向本院提出上訴狀。
中　　華　　民　　國　　96　　年　　12　　月　　12　　日
                      　　　    書記官　張西武
